臺灣高等法院刑事判決
109年度交上訴字第145號
上  訴  人  
即  被  告  蔡新智





上列上訴人因公共危險案件，不服臺灣桃園地方法院108年度交
訴字第98號，中華民國109年6月18日第一審判決（起訴案號：臺
灣桃園地方檢察署108年度偵字第14169號），提起上訴，本院判
決如下：
    主  文
上訴駁回。
    事  實
一、甲○○於民國108年1月18日晚間7時21分許，駕駛車牌號碼000
    -0000號自用小客車，沿桃園市桃園區民生路往慈文路方向
    行駛，行經上開路段與北埔路之三岔路口，欲左轉往北埔路
    方向行駛，本應注意左轉彎時，應行至交岔路口中心處左轉
    ，並不得占用來車道搶先左轉，且會車相互之間隔不得少於
    半公尺，而依當時天候晴、夜間有照明、柏油路面乾燥無缺
    陷、無障礙物及視距良好等一切情狀，並無不能注意之情事
    ，竟疏未注意及此，貿然搶先左轉，適有甲○○騎乘車牌號碼
    000-000號普通重型機車，在上開交岔路口內（即北埔路往
    民生路方向）停等，甲○○不慎以所駕駛之自用小客車左側後
    輪輾壓甲○○之左腳，致甲○○受有左側足部壓砸傷之傷害（甲
    ○○所犯過失傷害部分，由原審法院另以108年度交易字第477
    號判決確定）。詎甲○○肇事後，甲○○隨即下車追趕甲○○所駕
    駛之自用小客車，並大聲呼喊「你給我下來！」、「啊你壓
    到人是不會下來喔！」，甲○○見狀將自用小客車暫停路邊，
    並下車與甲○○發生爭執，甲○○當場告知甲○○「你從我腳上面
    壓下去欸！」、「你從我腳上壓下去欸！啊現在這麼兇！」
    ，詎甲○○明知駕駛人駕駛車輛肇事致人受傷，應即採取救護
    或其他必要措施，並向警察機關報告，不得駛離現場，竟仍
    基於肇事逃逸之犯意，未報警處理或對傷者為必要之救護措
    施，亦未留下聯絡方式，即逕行駕駛上開車輛逃逸離去。嗣
    經警據報當場處理，並調閱路口監視錄影畫面，始循線查悉
    上情。
二、案經甲○○訴由桃園市政府警察局桃園分局報告臺灣桃園地
    方檢察署檢察官偵查起訴。　　
    理  由
壹、證據能力部分：
    按被告以外之人於審判外之陳述，雖不符刑事訴訟法第159
    條之1至第159條之4之規定，而經當事人於審判程序同意作
    為證據，法院審酌該言詞陳述或書面陳述作成時之情況，認
    為適當者，亦得為證據。又當事人、代理人或辯護人於法院
    調查證據時，知有第159條第1項不得為證據之情形，而未於
    言詞辯論終結前聲明異議者，視為有前項之同意，同法第15
    9條之5亦有明定。查本件檢察官及被告就本判決下列所引被
    告以外之人於審判外陳述之證據能力均不予爭執，迄至言詞
    辯論終結，亦未對該等證據之證據能力聲明異議，本院審酌
    該些供述證據作成時，核無違法取證或其他瑕疵，認為以之
    作為本案之證據屬適當，自有證據能力。其餘資以認定被告
    犯罪事實之非供述證據，均查無違反法定程序取得之情形，
    依刑事訴訟法第158條之4反面規定，亦具證據能力。
貳、實體部分：
一、認定被告犯罪事實所憑之證據及理由：
　  訊據上訴人即被告（下稱被告）甲○○固坦承有於上開時、地
    ，駕駛前揭自用小客車，與告訴人甲○○騎乘之機車發生行車
    糾紛，告訴人追上來指稱被告駕駛之車輛有壓到告訴人的腳
    ，且於被告下車與告訴人互相爭執，未幾，被告即駕車離去
    ，並未停留於現場等事實，惟辯稱：事發之時，我不知道有
    壓到告訴人的腳，監視器畫面也沒有拍到我撞到告訴人，告
    訴人追過來時，我有下車，因為告訴人的口氣不好，我老婆
    有心臟病，她在車上很害怕，所以才叫我先走，我並沒有肇
    事逃逸的意思云云（見本院卷第66、68、89頁）。經查：
　㈠告訴人於108年1月18日晚間7時21分許，騎乘車牌號碼000-00
    0號普通重型機車，在桃園市桃園區北埔路與民生路交岔路
    口(北埔路往民生路方向)停等，準備左轉民生路之時，適有
    被告駕駛車牌號碼000-0000號自用小客車，沿桃園市桃園區
    民生路往慈文路方向行駛，並左轉往北埔路方向行駛，告訴
    人之左腳遭被告所駕駛之自用小客車左側後輪輾壓，致告訴
    人受有左側足部壓砸傷之傷害，告訴人即下車追趕被告所駕
    駛之自用小客車，被告下車與告訴人互有口角，未幾，被告
    即駕車離開現場，未對告訴人採取必要之救護措施，亦未留
    下車禍處理相關事宜之聯絡方式等情，業據證人即告訴人甲
    ○○於警詢、偵查及原審指證明確（見偵卷第8、9、34、35、
    51，原審審交訴卷第63至69頁，原審卷第96頁），並有敏盛
    綜合醫院診斷證明書、桃園市政府警察局桃園分局道路交通
    事故現場圖、道路交通事故調查表㈠㈡各1份、路口監視器畫
    面翻拍照片5張、現場暨車況、受傷照片10張、敏盛綜合醫
    院108年3月25日敏總（醫）字第1080001500號函暨附告訴人
    病歷影本1份、原審勘驗筆錄1份、桃園市政府車輛行車事故
    鑑定會109年3月31日桃交鑑字第1090001819號函暨附鑑定意
    見書1份、原審108年度交易字第477號判決1份在卷可稽（見
    偵卷第10、15至22、43至48頁背面，原審卷第39至42、61至
    68頁，本院卷第27至35頁），是此部分事實應堪認定。
　㈡被告雖以前開情詞置辯，惟：
　⒈被告於原審及本院準備程序時已自承在告訴人追上之際，告
    訴人當場有指稱其腳部遭被告壓傷等情（見原審卷第94頁、
    本院卷第66頁），且依原審勘驗告訴人行車紀錄器之內容，
    告訴人攔下告訴人駕駛之車輛後，當場向被告陳稱：「啊你
    壓到人是不會下來喔」、「你從我腳上面壓下去欸」、「你
    從我腳上面壓下去欸!啊現在這麼兇!」等語，被告則回稱：
    「你怎樣!你車停這樣是怎樣!怎樣!你現在是怎樣!」、「你
    車插(停)路中央你是什麼洨!」、「啊不然是怎樣」等語，
    此有原審製作之勘驗筆錄附卷可憑(見原審卷第41頁)，因此
    ，縱使被告於上開時、地行車左轉之際，並未察覺其車輛後
    輪壓傷告訴人腳部之事，然於告訴人攔下被告之時，被告已
    明確知悉上情。
　⒉又上開行車紀錄器之錄影畫面業經原審當庭勘驗明確，勘驗
    結果為：「依告訴人當時所佩帶之安全帽行車紀錄器錄影畫
    面，確實有拍攝到被告駕駛車輛之左後輪有輾壓到告訴人之
    左腳」，且依截圖照片2-4所示，可清楚見得被告駕駛自用
    小客車之左後輪輾壓告訴人穿著白色鞋子部分，有原審勘驗
    筆錄及截圖照片在卷可資佐證(見原審卷第40、41、42頁及
    第50頁上方照片)，而被告於原審勘驗後，亦當庭陳稱：(對
    勘驗結果)沒有意見，但是當時確實沒有發現有壓到告訴人
    的左腳，我不爭執我的車子有壓到告訴人左腳的客觀事實，
    我是爭執當下不知道車子有輾壓到告訴人的左腳等語(見原
    審卷第42頁)，是被告於本院猶辯稱：監視器(應係行車紀錄
    器之口誤)畫面沒有拍到我撞到告訴人云云，僅屬事後卸責
    之詞，難認可採。
　⒊再者，被告下車與告訴人爭執理論之對話，除前述該些內容
    外，告訴人先陳稱：「叫警察來啊」、「怎樣!叫警察啊!」
    、「要不要!啊!來講啊!」等語，被告則回稱：「林北不想
    理你!你在哪裡好款!」，被告即坐上駕駛座；隨即告訴人又
    稱：「你不要走喔」，欲阻止被告離去，被告又下車以雙手
    不停推告訴人，告訴人再稱：「你不要打我喔」，被告繼而
    稱：「我打你是剛好而已」、「幹你娘!夜市也不去探聽看
    看」，告訴人又稱「探聽什麼」、「你不要走喔!你不要離
    開喔，你不要離開喔!」，被告此時則轉身往汽車方向走，
    打開駕駛座車門，駕駛該車輛離去等情，有原審勘驗筆錄在
    卷可稽(見原審卷第41、42頁)，由上開勘驗結果可知，告訴
    人表示要叫警察來之時，被告先稱「不想理你」，即上車準
    備離去，遭告訴人攔阻後，被告又下車以雙手推告訴人，更
    向告訴人揚稱「夜市也不去探聽看看」等語，旋即坐上駕駛
    座駕車離去，可見被告自始至終均無停留在現場待警方前來
    處理之意，其於本院辯稱：我老婆有心臟病，她在車上很害
    怕，所以才叫我先走云云，顯然與客觀證據不符，無足採信
    。
　㈢按刑法第185條之4之之肇事致人死傷逃逸罪，係以處罰肇事
    後逃逸之駕駛人為目的，俾促使駕駛人於肇事後能對被害人
    即時救護，以減少死傷，此觀該條之立法理由，係「為維護
    交通安全，加強救護，減少被害人之死傷，促使駕駛人於肇
    事後，能對被害人即時救護，特增設本條，關於肇事致人死
    傷而逃逸之處罰規定。」自明。所謂「逃逸」係指逃離肇事
    現場而逸走之行為，故前揭規定實揭櫫駕駛人於肇事致人死
    傷時有「在場義務」。因此，肇事駕駛人雖非不得委由他人
    救護，然仍應留置現場等待或協助救護，並確認被害人已經
    獲得救護、或無隱瞞而讓被害人、執法人員或其他相關人員
    得知其真實身分、或得被害人同意後，始得離去。否則，僅
    委由他人處理或撥打救護專線請求救助，而隱匿其身分，或
    自認被害人並無受傷或傷無大礙，即可不待確認被害人已否
    獲得救護、不候檢、警等相關執法人員到場處理善後事宜，
    而得自行離去，自非該法條規範之意旨（最高法院100年度
    台上字第645號判決意旨參照）。依前所述，被告既已知悉
    其駕車肇事而輾壓告訴人腳部，雖有下車，並與告訴人發生
    爭執，然於告訴人多次表明欲報警處理時，被告既未留置現
    場等待員警到場處理或協助救護，亦未取得告訴人之同意或
    留下個人聯絡資料即逕行離去，則其主觀上有肇事逃逸之故
    意，至堪認定，被告空言辯稱沒有肇事逃逸之犯意云云，顯
    無可採。　
  ㈣綜上所述，本案事證明確，被告犯行洵堪認定，應依法論科
    。
二、論罪科刑：
  ㈠核被告所為，係犯刑法第185條之4駕駛動力交通工具肇事，
    致人受傷而逃逸罪。
　㈡累犯是否加重其刑之說明：
  ⒈被告前因①妨害性自主案件，經本院以94年度上訴字第421號
    判決判處有期徒刑7年4月，上訴後，經最高法院以94年度台
    上字第6277號判決上訴駁回確定；②妨害自由等案件，經臺
    灣彰化地方法院以94年度訴字第1878號判決判處有期徒刑1
    年6月確定；③妨害性自主案件，經本院以95年度上訴字第40
    52號判決判處有期徒刑3年10月，上訴後，經最高法院以97
    年度台上字第1296號判決上訴駁回確定，上開②罪刑嗣經臺
    灣彰化地方法院以96年度聲減字第2878號裁定減為有期徒刑
    9月，並與不得減刑之①罪刑合併定應執行刑有期徒刑7年11
    月確定，再與上開③罪刑接續執行，於105年(原審判決誤載
    為「95年」，應予更正)6月2日縮短刑期假釋出監，所餘刑
    期付保護管束，於105年8月26日假釋期滿未經撤銷視為執行
    完畢，有本院被告前案紀錄表在卷可稽，其於有期徒刑執行
    完畢5年以內，故意再犯本件有期徒刑以上之罪，為累犯。
    　　　
  ⒉依108年2月22日公布之司法院釋字第775號意旨：刑法第47條
    第1項之累犯規定，不分情節一律加重最低本刑，不符憲法
    罪刑相當原則，牴觸憲法第23條之比例原則，有關機關應自
    解釋公布日起2年內修正之，於修正前，法院就該個案應依
    解釋意旨，裁量是否加重最低本刑等語。亦即在現行刑法第
    47條第1項累犯規定修正之前，法院應斟酌個案情形，裁量
    是否加重最低本刑。經查，被告上開構成累犯之前科犯行，
    分別係妨害性自主、妨害自由等侵害他人性自主權、自由權
    之犯罪，與本件肇事逃逸犯行，侵害法益、罪質均有不同，
    犯罪動機、手段顯屬有別，尚難認被告有明顯之反社會性格
    、刑罰反應力薄弱或主觀惡性重大之情形，衡以被告所犯肇
    事逃逸罪之法定刑為1年以上7年以下有期徒刑，如予加重最
    低本刑，將致使被告所受之刑罰超過其所應負擔罪責，本院
    綜合斟酌各項情狀，認本件被告所犯肇事逃逸罪，尚無依刑
    法第47條第1項規定加重其刑之必要，爰不予加重其刑。
  ㈢是否適用刑法第59條規定之說明：
  ⒈按犯罪之情狀顯可憫恕，認科以最低度刑仍嫌過重者，得酌
    量減輕其刑，刑法第59條定有明文。該條所謂「犯罪之情狀
    」，與同法第57條規定科刑時應審酌之一切情狀，並非有截
    然不同之領域，於裁判上酌減其刑時，應就犯罪一切情狀（
    包括第57條所列舉之10款事項），予以全盤考量，審酌其犯
    罪有無可憫恕之事由（即判例所稱有特殊之原因與環境等等
    ，在客觀上足以引起一般同情，以及宣告法定低度刑，是否
    猶嫌過重），以為判斷（最高法院102年台上字第2513號判
    決意旨參照）。查被告所犯上開刑法第185條之4肇事致人傷
    害逃逸罪，其法定刑係1年以上7年以下有期徒刑，然同為肇
    事逃逸者，其原因動機不一，犯罪情節亦未必盡同，造成危
    害社會之程度自屬有異，法律科處此類犯罪，所設之法定最
    低本刑卻屬相同，且縱量處最低法定刑，仍無從依法易科罰
    金或易服社會勞動，不可謂不重。於此情形，倘依其情狀處
    以1年以下有期徒刑，即足以懲儆，並可達防衛社會之目的
    者，自非不可依客觀之犯行與主觀之惡性兩者加以考量其情
    狀，是否有可憫恕之處，而適用刑法第59條之規定酌量減輕
    其刑，期使個案裁判之量刑，能斟酌至當，符合比例原則。
  ⒉本件被告肇事逃逸犯行固值非難，惟參照肇事逃逸罪立法理
    由在於促使駕駛人於肇事後，能對被害人即時救護，本件案
    發時間為下班、用餐之尖峰時間，車禍地點又係在車水馬龍
    之觀光夜市民生路口，往來人車、交通流量龐大，並非人車
    罕至之處，告訴人得以即時獲取他人協助；再佐以告訴人所
    受傷勢為左側足部壓砸傷，仍可徒步追趕上被告所駕駛之自
    用小客車，顯見所受傷勢尚非處於完全無自救力之狀況，因
    認被告本件肇事逃逸之犯行，相較於其他肇事逃逸之行為人
    肇事致人受傷嚴重、肇事地點是否易獲他人救助等情形以觀
    ，本件被告之犯罪情節實屬較輕，依被告犯罪之具體情狀及
    行為背景綜合以觀，倘就被告肇事逃逸犯行量處法定最低度
    刑，仍嫌過重，在客觀上應足以引起一般人之同情，確有法
    重情輕之失衡情狀，爰依刑法第59條規定，酌量減輕其刑，
    期使個案裁判之量刑，符合罪責相當之原則。　
  ㈣再按88年4月21日增訂公布之刑法第185條之4規定：「駕駛動
    力交通工具肇事，致人死傷而逃逸者，處6月以上5年以下有
    期徒刑。」（102年6月11日修正公布同條規定，提高刑度為
    1年以上7年以下有期徒刑，構成要件均相同）其中有關「肇
    事」部分，可能語意所及之範圍，包括「因駕駛人之故意或
    過失」或「非因駕駛人之故意或過失」（因不可抗力、被害
    人或第三人之故意或過失）所致之事故，除因駕駛人之故意
    或過失所致之事故為該條所涵蓋，而無不明確外，其餘非因
    駕駛人之故意或過失所致事故之情形是否構成「肇事」，尚
    非一般受規範者所得理解或預見，於此範圍內，其文義有違
    法律明確性原則，此違反部分，應自本解釋公布之日起失其
    效力；88年上開規定有關刑度部分，與憲法罪刑相當原則尚
    無不符，未違反比例原則；102年修正公布之上開規定，一
    律以1年以上7年以下有期徒刑為其法定刑，致對犯罪情節輕
    微者無從為易科罰金之宣告，對此等情節輕微個案構成顯然
    過苛之處罰，於此範圍內，不符憲法罪刑相當原則，與憲法
    第23條比例原則有違，此違反部分，應自本解釋公布之日起
    ，至遲於屆滿2年時，失其效力，108年5月31日公布之司法
    院釋字第777號解釋文參照。衡酌本件交通事故造成告訴人
    受傷等情，被告具有過失，且其過失責任明確，並無不明確
    之情形，是被告此部分所為，仍應適用刑法第185條之4規定
    ，論以肇事致人傷害逃逸罪；另本件已斟酌上開意旨，就被
    告所犯肇事致人傷害逃逸罪，依犯罪情節予以量刑及減輕其
    刑，並無上揭解釋所指顯然過苛之情，本院自應依法判決，
    附此敘明。
三、駁回上訴之理由：
  ㈠原審審理結果，認被告所犯罪證明確，因而適用刑法第185條
    之4、第59條等規定，並說明審酌被告駕車肇事致告訴人受
    傷，未為適當處理或救護措施即駕車離去，缺乏尊重其他用
    路人生命安全之觀念，所為非是；惟念及被告犯後坦承犯行
    ，態度尚可，兼衡告訴人所受之傷勢，尚屬輕微，暨被告於
    原審審理時自述國中畢業之智識程度、目前從事臨時工、經
    濟普通之生活狀況（見原審卷第96頁）等一切情狀，量處有
    期徒刑6月。經核其認事用法，洵無違誤，量刑亦屬妥適。
　㈡被告上訴意旨主張：其案發時沒有肇事逃逸的意思，且原審
    量刑過重，請求再予減輕，判處得易科罰金或易服社會勞動
    之刑等語（見本院卷第66、88、93頁）。惟查：被告上訴否
    認肇事逃逸犯行，難認有據，業經本院審認如前。再按刑罰
    之量定，為事實審法院之職權，倘法院已審酌刑法第57條各
    款所列情狀，而所量定之刑並未逾越法定刑範圍，亦無顯然
    失當情形，自不得任意指為違法（最高法院92年度台上字第
    2116號判決意旨參照），是刑之量定，為求個案裁判之妥當
    性，法律賦予審判法院裁量之權，量刑之輕重，屬於為裁判
    之法院得依職權自由裁量之事項，苟其量刑已以行為人之責
    任為基礎，並斟酌刑法第57條各款所列情狀，在法定刑度內
    ，酌量科刑，如無偏執一端，致明顯失出失入情形，上級審
    法院即不得單就量刑部分遽指為不當或違法。本件原審量刑
    時，已以行為人責任為基礎，敘明刑法第57條所定各款科刑
    輕重應審酌之事項，並適用刑法第59條規定酌減其刑，於法
    定刑度範圍內，詳予考量審酌而為刑之量定，並未逾越公平
    正義之精神，亦無濫用裁量職權情事，核屬法院量刑職權之
    適法行使，尚屬妥適，自難指為違法或不當。且原審就被告
    本件犯行，僅量處有期徒刑6月，乃係法定最低刑度有期徒
    刑1年予以減輕1/2之最低刑度，已屬從輕，自難認原審就被
    告有何量刑過重之情，被告徒以前詞指摘原審量刑不當，請
    求再予減輕，並無可採。又本案被告所犯為刑法第185條之4
    之駕駛動力交通工具肇事致人受傷而逃逸罪，其最重法定刑
    為「7年以下有期徒刑」，是就被告本案犯行雖經判處有期
    徒刑6月，仍不合於刑法第41條第1項「犯最重本刑為『5年以
    下有期徒刑以下』之刑之罪，而受6月以下有期徒刑或拘役之
    宣告」而得易科罰金之要件，依法不得易科罰金。至被告受
    6月以下有期徒刑之宣告，雖不符刑法第41條第1項易科罰金
    之規定，仍得依同條第2項、第3項規定，向執行檢察官請求
    易服社會勞動，惟是否准予易服社會勞動，屬案件確定並送
    執行後，檢察官指揮執行之權限，並非法院裁判所能裁量審
    酌，是被告上訴請求判處得易科罰金或易服社會勞動之刑，
    均屬無據。綜上，本件被告之上訴，核無理由，應予駁回。
據上論斷，應依刑事訴訟法第368條，判決如主文。
本案經檢察官邱文中提起公訴，檢察官陳昱旗到庭執行職務。
中　　華　　民　　國　　109 　年　　11　　月　 18 　　日
                   刑事第十一庭  審判長法　官  周煙平
                                       法　官  陳俞伶
                                       法　官  連育群
以上正本證明與原本無異。
如不服本判決，應於收受送達後20日內向本院提出上訴書狀，其
未敘述上訴之理由者並得於提起上訴後20日內向本院補提理由書
（均須按他造當事人之人數附繕本）「切勿逕送上級法院」。
                                      書記官  廖紫喬
中　　華　　民　　國　　109 　年　　11　　月　　18　　日
附錄：本案論罪科刑法條全文　
中華民國刑法第185條之4
駕駛動力交通工具肇事，致人死傷而逃逸者，處1年以上7年以下
有期徒刑。